【裁判字號】    90,台上,5573
【裁判日期】    900907
【裁判案由】    違反懲治盜匪條例
【裁判全文】
最高法院刑事判決                                九十年度台上字第五五七三號
    上  訴  人  丁○○
                甲○○
                乙○○
                丙○○
右上訴人等因違反懲治匪條例案件，不服台灣高等法院台中分院中華民國九十年七
月五日第二審判決（九十年度上訴字第二四三號，起訴案號：台灣台中地方法院檢察
署八十九年度偵字第四一三一號），提起上訴，本院判決如左：
    主  文
上訴駁回。
    理  由
按刑事訴訟法第三百七十七條規定，上訴於第三審法院，非以判決違背法令為理由，
不得為之。是提起第三審上訴，應以原判決違背法令為理由，係屬法定要件。如果上
訴理由狀並未依據卷內訴訟資料，具體指摘原判決不適用何種法則或如何適用不當，
或所指摘原判決違法情事，顯與法律規定得為第三審上訴理由之違法情形，不相適合
時，均應認其上訴為違背法律上之程式，予以駁回。
本件原判決依憑上訴人丁○○、甲○○、乙○○、丙○○分別在警局調查時之自白與
第一審審理中供認之情節，被害人郭良範、陳秋煌、蔡宜芳、楊裕成、吳仁輝、羅允
辰之指訴，證人許瑞蘭、戴淑津之證言，卷附之月桂冠酒店統一發票、行政院衛生署
台中醫院診斷證明書、佑仁醫院診斷證明書、信用卡簽帳單、本票、和解契約、贓物
認領保管收據、駕駛執照影本，扣押之球棒二支等證據資料，認定上訴人等四人有其
事實欄所載之犯行。對於上訴人等四人在原審審理中，翻異前供所為否認犯罪，純為
酒店與顧客間消費糾紛之辯解，認均為卸責之詞，不足採信，已依調查所得之證據，
於理由欄內逐一詳加指駁與說明。因將第一審判決撤銷，改判均依想像競合犯及牽連
犯從一重論處上訴人等四人共同連續意圖為自己不法所有，以強暴、脅迫致使不能抗
拒而取他人之物（甲○○為累犯）罪刑（丁○○處有期徒刑九年，乙○○、丙○○各
處有期徒刑八年四月，甲○○處有期徒刑八年八月）。
丁○○、乙○○之上訴意旨及與甲○○、丙○○之共同上訴意旨略謂：原判決僅憑上
訴人等四人在警詢之自白及被害人等之片面指訴為認定上訴人等四人有本件犯行之主
要論據，但上訴人等四人自檢察官偵查中起，即一再辯解稱係因上訴人等四人經營酒
店與消費者間為消費額有所爭執引起之糾紛，致被誣指為匪行為，其中吳仁輝、羅
允辰因拒不付帳鬧場引發毆打，乃要求賠償損害，吳仁輝等始簽發本票供擔保債權，
以利爾後追償，另毆打蔡宜芳、楊裕成亦因彼二人拒不付帳，酒醉鬧場引起，待酒醒
刷卡付帳離去，事後找人前來砸店，經報警後，為圖卸刑責，謊報被逼迫簽發本票，
顯有違常情，至郭良範、陳秋煌部分，則未發生打架或逼簽本票情事，上開辯解，業
經證人戴淑津、許瑞蘭供證屬實，豈可僅憑被害人等之片面指訴，即認定上訴人等四
人之犯行；被告之自白，不得作為有罪判決之唯一證據，上訴人等四人於警詢中之自
白，雖無法證明係出於刑求，然各該自白，前後不一，非無瑕疵可指，自不能依此等
有瑕疵之自白為認定犯行之唯一證據；吳仁輝在警詢及檢察官偵審中與第一審審理時
之供述，對被害情節及加害人數，前後所供不一，即羅允辰在警詢及檢察官偵查中所
供情節亦不一致，足見彼二人所供全然不實，不足採為證據，另依楊裕成所供，係因
拒絕付款在先，鬧場在後，始與蔡宜芳同遭上訴人等四人毆打，足證上訴人等四人無
逼迫簽發本票情事，原審對此未加調查，自屬違法；原判決於事實欄未記載上訴人等
四人基於概括犯意為之，理由欄復未論及上訴人等四人係基於概括犯意而實施所謂三
次匪行為，主文欄論以連續犯，有判決不載理由之違法；本件既均屬消費糾紛，
縱有提高消費額度，尚屬生意上之商業行為，未使被害人達不能抗拒之程度，無匪
之故意，尚難論以匪罪責，僅屬犯恐嚇取財罪，第一審判決就原判決事實欄一－(一)
及(二)部分，原認屬恐嚇取財犯行，僅依恐嚇取財罪論處，原審未進一步傳訊各該部分
之被害人到庭調查，遽於原判決內認此二部分已達使被害人不能抗拒之程度，改論以
匪罪，有不適用法則或適用不當之違法云云。丁○○並請求本院從輕量刑。乙○○
請求給予自新機會。
惟查原判決既非僅憑上訴人等四人在警詢中之自白，亦非祗依被害人等之指訴，為認
定上訴人等四人有本件犯行之論據，對於上訴人等四人在警局調查之自白，經查與被
害人等供述被害之情節相符，復有卷附及扣押之物證可資證明與事實相符，上訴人等
四人事後翻供所為之辯解，查與事實有間，皆不足採，已依調查所得之證據資料，詳
加說明。而上訴意旨所謂上訴人等四人之自白前後不一之瑕疵，究竟如何前後供述不
一，並未予以具體表明，自不容任意指為違法。又被害人之供述，雖前後有所不符或
歧異，但何者可得採信，事實審法院仍得本於自由心證之職權予以斟酌判斷，非謂一
有不符或矛盾，即應認全部均不可採納，故其基本事實之供述，與真實性無礙時，仍
非不得予以採信。被害人蔡宜芳、楊裕成、吳仁輝、羅允辰等人先後就被害情節之供
述，雖存有部分歧異，然就遭上訴人等毆打致不能抗拒而刷卡付款或遭強取財物，復
經逼迫簽發本票、和解書、和解契約及羅允辰被迫脫光衣物等重要基本事實之供述，
皆與上訴人等四人之自白情節相符，且被害人被害當時，本已陷於錯愕驚懼，殊難強
求就被害經過細節之記憶鉅細靡遺，自不能以部分細節之供述稍有歧異，即認全部均
不可採信，原判決已於理由欄一－(七)內詳加明。原判決復於理由欄一－(一)及(三)，引
述證人許瑞蘭在警詢及第一審審理中之證言，及戴淑津在原審調查時之供證，證明上
訴人等四人確有本件之犯行，並無上訴意旨所謂翻供否認犯罪之辯解業經戴淑津、許
瑞蘭供證屬實之情形存在。再原判決於事實欄一，載明上訴人等四人自民國八十九年
二月間起，在丁○○所經營之月桂冠酒店，利用拉客掮手在酒店外佯稱小姐坐每節
僅新台幣（下同）一千元至一千二百元，免包廂、酒錢費用等，吸引客人進入該酒店
消費，待顧客消費結帳時，再虛漲消費款項，要求付款，如不願如數支付，即以強暴
、脅迫等手段強逼客人交出身上財物，或簽發鉅額本票，藉以討債，進而有該事實欄
一－(一)、(二)、(三)所載之強劫、行使業務登載不實文書、傷害、偽造有價證券、偽造私
文書等犯行，故雖未記載上訴人等四人係「基於概括犯意為之」一語，但實與記載認
定上訴人等四人基於同一之概括犯意而為之情形無異；原判決於理由欄二，更就上訴
人等四人先後所犯三次強劫及二次傷害行為，時間緊接，方法類似，分別犯相同罪名
，顯係基於概括犯意為之，應依連續犯各論以一罪，已詳述其理由，方適用刑法第五
十六條於主文欄宣示為「連續」，此部分亦無上訴意旨所指摘之判決不載理由違法情
事。至恐嚇取財與強（強劫）之區別，固以行為人所為之強暴、脅迫，在社會一般
通念上，是否足以抑制被害人之意思自由達不能抗拒之程度為判斷之標準，苟已達此
一程度，始能以強（強劫）罪論處，否則祗能論以恐嚇取財罪；原判決非但於事實
欄一，認明上訴人等四人先後三次所實施之強暴、脅迫手段，已達使各該被害人不能
反抗與不能抗拒之程度，更於理由欄一－(三)、(四)、(五)及二，說明上訴人等四人之行為
，使各該被害人身陷上訴人等所設圈套中，以極少數之人面對上訴人等窮兇惡極之眾
多人數，或身體自由已受嚴重限制之情勢，衡諸社會通念常情，顯已達不能抗拒之程
度，第一審判決認事實欄一－(一)及(二)部分僅犯恐嚇取財及妨害自由罪，尚有未合，應
予撤銷改判。此部分從形式上觀察，顯無上訴意旨所謂不適用法則或適用不當之違背
法令情形。是上訴人等四人之上訴意旨，或僅為事實上之爭辯，或就原審已加查明復
已於判決內明之事項，憑個人主觀意見，空泛指摘，均非適法之第三審上訴理由，
應認皆屬違背法律上之程式，予以駁回。本件既應從程序上予以駁回，則丁○○請求
本院予以從輕量刑，乙○○請求予以自新機會，均無從審酌，附此說明。
據上論結，應依刑事訴訟法第三百九十五條前段，判決如主文。
中      華      民      國     九十     年      九      月      七      日
                              最高法院刑事第一庭
                                  審判長法官  施  文  仁
                                        法官  張  淳  淙
                                        法官  林  永  茂
                                        法官  蕭  仰  歸
                                        法官  賴  忠  星
      右正本證明與原本無異
                                              書  記  官
中      華      民      國     九十     年      九      月     十三     日


司法院資訊處製作；財團法人民間司法改革基金會備份。
